ACORDAO-COMPLETO-2476526

ACÓRDÃO 3604/2022 ATA 21/2022 - PRIMEIRA CÂMARA

VISTOS, relatados e discutidos estes autos de recurso de reconsideração interposto por Euclides Sérgio Costa de Lima, contra o Acórdão 14540/2019-TCU-Primeira Câmara.
ACORDAM os Ministros do Tribunal de Contas da União, reunidos em sessão da 1ª Câmara, ante as razões expostas pelo relator e com fundamento nos artigos 32, inciso I, e 33, da Lei 8.443/1992, em:
9.1. conhecer do recurso de reconsideração para, no mérito, negar-lhe provimento;
9.2. dar ciência desta deliberação ao recorrente e demais interessados.

Recurso de reconsideração em tomada de contas especial

Primeira Câmara

Município de Capim - PB.

3. Interessados/Responsáveis/Recorrentes:
3.1. Interessado: Fundo Nacional de Desenvolvimento da Educação (00.378.257/0001-81).
3.2. Responsáveis: Euclides Sérgio Costa de Lima (XXX.933.704-XX); Município de Capim - PB (01.612.304/0001-72).
3.3. Recorrente: Euclides Sérgio Costa de Lima (XXX.933.704-XX)..

13.1. Ministros presentes: Benjamin Zymler (na Presidência), Walton Alencar Rodrigues (Relator), Vital do Rêgo e Jorge Oliveira.
13.2. Ministros-Substitutos presentes: Augusto Sherman Cavalcanti e Weder de Oliveira.

WALTON ALENCAR RODRIGUES

Ministro Benjamin Zymler.

Adoto, como parte do relatório, instrução elaborada por auditor da Secretaria de Recursos:
INTRODUÇÃO
Cuida-se de recurso de reconsideração em processo de tomada de contas especial interposto por Euclides Sérgio Costa de Lima (peça 49) , buscando impugnar o Acórdão 14540/2019-TCU-Primeira Câmara (peça 35) , por meio do qual o ex-Prefeito de Capim/PB teve suas contas julgadas irregulares, com imputação de débito e multa, em função de omissão no dever de prestação de contas de recursos federais repassados no Programa Nacional de Apoio ao Transporte do Escolar (anos 2011 e 2012) .
Eis o extrato da decisão recorrida (Acórdão 14540/2019-TCU-Primeira Câmara - peça 35) :
Vistos, relatados e discutidos estes autos de processo de tomada de contas especial instaurada pelo Fundo Nacional de Desenvolvimento da Educação em face da omissão na prestação de contas quanto aos recursos repassados por força do Programa Nacional de Apoio ao Transporte do Escolar, exercícios 2011 e 2012,
ACORDAM os Ministros do Tribunal de Contas da União, reunidos em sessão da 1ª Câmara, ante as razões expostas pelo relator, em:
9.1. com fundamento nos arts. 1º, inciso I, 16, inciso III, alínea "a" e "c", da Lei 8.443/1992 c/c os arts. 19 e 23, inciso III, da mesma Lei, e com os arts. 1º, inciso I, 209, inciso III, 210 e 214, inciso III, do RITCU, julgar irregulares as contas do sr. Euclides Sérgio Costa de Lima (XXX.933.704-XX) , condenando-o ao pagamento da quantia abaixo discriminada, com a fixação do prazo de 15 (quinze) dias, a contar da notificação, para comprovar, perante o Tribunal (art. 214, inciso III, alínea "a", do RITCU) , o recolhimento da dívida aos cofres do Fundo Nacional de Desenvolvimento da Educação, atualizada monetariamente e acrescida dos juros de mora, calculados a partir da data indicada, até a do efetivo recolhimento, na forma prevista na legislação em vigor:
	Datas das Ordens Bancárias
	Valores Originais (R$) 
	Programa

	31/03/2011
	4.361,49
	PNATE/2011

	29/04/2011
	4.361,49
	
	31/05/2011
	4.361,49
	
	01/07/2011
	4.361,49
	
	29/07/2011
	4.361,49
	
	01/09/2011
	4.361,49
	
	30/09/2011
	4.361,49
	
	31/10/2011
	4.361,49
	
	30/11/2011
	4.361,49
	
	30/03/2012
	3.999,27
	PNATE/2012

	26/04/2012
	3.999,27
	
	15/05/2012
	3.999,27
	
	28/06/2012
	3.999,27
	
	31/07/2012
	3.999,27
	
	31/08/2012
	3.999,27
	
	28/09/2012
	3.999,27
	
	31/10/2012
	3.999,27
	
	30/11/2012
	3.999,29
	
9.2. aplicar ao sr. Euclides Sérgio Costa de Lima (XXX.933.704-XX) multa no valor de R$ 11.000,00 (vinte e sete mil reais) , nos termos do art. 57 da Lei 8.443/1992 c/c art. 267 do RITCU, fixando-lhe o prazo de quinze dias, a contar das notificações, para comprovar, perante o Tribunal (art. 214, inciso III, alínea "a", do RITCU) , o recolhimento da dívida aos cofres do Tesouro Nacional, atualizada monetariamente desde a data do presente acórdão até a data do efetivo recolhimento, se for paga após o vencimento, na forma da legislação em vigor;
9.3. autorizar, nos termos do art. 28, inciso II, da Lei 8.443/1992, a cobrança judicial das dívidas, caso não sejam atendidas as notificações;
9.4. autorizar, caso solicitado, o pagamento das dívidas em até 36 (trinta e seis) parcelas mensais e consecutivas, nos termos do art. 26 da Lei 8.443/1992 c/c o art. 217 do RITCU, fixando-lhe o prazo de 15 (quinze) dias, a contar do recebimento da notificação, para comprovar perante o Tribunal o recolhimento da primeira parcela, e de 30 (trinta) dias, a contar da parcela anterior, para comprovar o recolhimento das demais parcelas, devendo incidir sobre cada valor mensal, atualizado monetariamente, os juros de mora devidos, na forma prevista na legislação em vigor;
9.5. alertar ao responsável que a inadimplência de qualquer parcela acarretará o vencimento antecipado do saldo devedor;
9.6. dar ciência da presente deliberação ao Procurador-Chefe da Procuradoria da República no Estado da Paraíba, nos termos do § 3º do art. 16 da Lei 8.443/1992 c/c o § 7º do art. 209 do RITCU;
9.7. dar ciência do presente acórdão ao responsável, ao seu advogado, dr. Adilson Alves da Costa (OAB/PB 18.400, procuração à peça 15) , ao FNDE e à Prefeitura Municipal de Capim/PB; e
9.8. dar ciência do presente acórdão ao Assessor Especial do Controle Interno do FNDE, nos termos do Memorando-Circular 58/2018-Segecex, de 12/11/2018.
 HISTÓRICO
Na origem, o Fundo Nacional de Desenvolvimento da Educação (FNDE) instaurou processo de tomada de contas especial em desfavor de Euclides Sérgio Costa de Lima, ex-Prefeito do Município de Capim (gestão 2009-2012) , em função de omissão no dever de prestação de contas dos recursos do PNATE 2011 e 2012, cujo prazo final para prestação de contas expirou em 30/4/2013.
Após a citação do responsável (peça 14) , a apresentação de defesa técnica nos autos (peças 20, 25 e 26) e o desenvolvimento do devido processo legal, o responsável teve suas contas julgadas irregulares (Acórdão 14540/2019-TCU-Primeira Câmara - peça 35) , decisão contra a qual se insurge o recorrente.
EXAME DE ADMISSIBILIDADE
Nenhuma divergência a ser apontada quanto à proposta positiva de admissibilidade contida nas peças 50-51 e acolhida pelo e. Relator Min. Walton Alencar Rodrigues (peça 53) .
EXAME DE MÉRITO
Delimitação
É objeto do recurso analisar: a) os fundamentos para responsabilização do prefeito antecessor em relação à omissão imputável à gestão subsequente e à comprovação da aplicação dos recursos públicos no Programa de Transporte Escolar; b) a ocorrência de prescrição segundo os entendimentos mais recentes do STF e do TCU.
Da responsabilidade do prefeito sucessor na apresentação das contas dos recursos e da exibição de documentação de aplicação dos recursos
Alega o recorrente que a gestão se encerrou em dezembro de 2012, sendo que a obrigação de prestação de contas seria do prefeito sucessor, nos termos da Jurisprudência da Corte. Afirma a necessidade do prefeito sucessor em comprovar a impossibilidade absoluta na prestação de contas, sendo que a subtração ou extravio de documentos não constituiria impedimento para apresentação das contas, com necessidade de obtenção de segunda via de documentos fiscais e extratos bancários pelo prefeito sucessor.
Assevera que a exoneração do prefeito sucessor não estaria demonstrada, uma vez que a ausência de encaminhamento da prestação de contas decorreu de posicionamento político do prefeito sucessor, sendo que o encaminhamento das contas pelo sistema SiGPC não seria possível pela inacessibilidade do sistema pelo Prefeito antecessor.
Aponta o recorrente que a obrigação de prestação de contas não é personalíssima, devendo recair sobre o Prefeito gestor durante o prazo de prestação das contas, ainda que não tenha gerido os recursos.
Afirma o recorrente que a glosa das contas pela ausência de parecer do Conselho do FUNDEB seria indevida, uma vez que a submissão dos documentos ocorreu de forma tempestiva, não havendo sobrepreço ou inexecução dos serviços, sendo que a determinação de devolução de valores consistiria em enriquecimento ilícito pela União.
Por fim, alega o recorrente que a disponibilidade do sistema de prestação de contas (SiGPC) somente ocorreu na gestão subsequente, sendo que os documentos ficaram arquivados na Prefeitura, tendo o Prefeito antecessor digitalizado os documentos comprobatórios de despesas, devendo ser reconhecida a boa-fé na aplicação dos recursos.
Análise
Não há discussão quanto ao fato de que o recorrente esteve a frente da gestão da Prefeitura no período de 2011 e 2012, sendo, portanto, integralmente responsável pela boa e regular gestão dos recursos públicos repassados nesses períodos, não sendo possível a imputação de responsabilidade ao prefeito sucessor em função da adoção de medida alternativa (representação junto ao Ministério Público) .
Note-se que o prazo final para a prestação de contas dos recursos do PNATE dos anos de 2011 e 2012 era 30/4/2013 (peça 3, p. 3 e 27) , ou seja, recaindo na gestão do Prefeito sucessor, impondo a incidência do enunciado da Súmula 230 do TCU, atraindo a corresponsabilidade do prefeito sucessor em relação ao dever de prestar contas.
Assim, importante rememorar que, em se tratando de alteração do chefe do Poder Executivo Local, tanto o prefeito responsável pela gestão quanto o prefeito sucessor são ambos obrigados ao dever de prestar contas, sendo que apenas o sucessor pode se eximir pela invocação de eventual impossibilidade de prestação de contas, dirimente que não pode ser invocada pelo gestor efetivo dos recursos.
De plano, deve ser afastada a objeção quanto à inexistência de um dever pessoal de prestação de contas, pois o dever de prestação das contas não é da prefeitura, mas sim da pessoa física responsável por bens e valores públicos, pessoalmente responsável pela correta gestão dos recursos públicos confiados, conforme se extrai de diversos julgados dos Tribunais Pátrios:
PROCESSUAL CIVIL. APELAÇÃO. EMBARGOS À EXECUÇÃO. ACÓRDÃO DO TRIBUNAL DE CONTAS DE UNIÃO. INDEFERIMENTO DE PROVAS PERICIAL E TESTEMUNHAL. REVISIBILIDADE JUDICIAL DOS ATOS DO TCU. GARANTIA CONSTITUCIONAL DA INAFASTABILIDADE DO ACESSO À JURISDIÇÃO. EX-PREFEITO MUNICIPAL QUE DEIXA DE PRESTAR CONTAS DA CORRETA APLICAÇÃO DE RECURSOS RECEBIDOS POR MEIO DE CONVÊNIO FEDERAL. (...) O Prefeito do Município que recebe recursos federais por força de convênio assume pessoalmente a responsabilidade pela correta aplicação desses recursos e, evidentemente, pela correta prestação de contas relativas à aplicação desses recursos. A simples alegação do embargante, de que determinou à sua assessoria que prestasse tais contas, é manifestamente insuficiente para descaracterizar sua responsabilidade pessoal. Se o Prefeito delegou a terceiros uma responsabilidade que é sua, evidentemente assume o risco da não-apresentação dessas contas no prazo estipulado no convênio. Hipótese em que a sanção aplicada não está fundamentada exclusivamente no emprego incorreto ou no desvio das verbas repassadas. A sanção foi aplicada, essencialmente, pelo fato de o gestor de dinheiro público não ter prestado as contas devidas. Assim, mesmo que se admita (para efeito de argumentar) , que os documentos comprobatórios do emprego daqueles recursos tenham sido extraviados, isso não afasta a infração concretamente atribuída ao embargante: não ter prestado contas da correta aplicação dos recursos recebidos. Precedente da Turma. Agravo retido e apelação a que se nega provimento. (TRF 3, AC 00128221920064036102, TERCEIRA TURMA, JUIZ CONVOCADO RENATO BARTH, Data da Decisão 29/07/2010)  
 
APELAÇÃO CÍVEL. PROCESSUAL CIVIL E ADMNISTRATIVO. EMBARGOS À EXECUÇÃO. NULIDADE DE DECISÃO PROFERIDA PELO TRIBUNAL DE CONTAS DA UNIÃO (TCU) . POSSIBILIDADE DE REVISÃO JUDICIAL DE DECISÕES EMANADAS DO TCU. LEGITIMIDADE PASSIVA DO EMBARGANTE. LIQUIDEZ E CERTEZA DO TÍTULO EXECUTIVO. PRESCRIÇÃO. NÃO OCORRÊNCIA. IMPROCEDÊNCIA DA AÇÃO. (...) 4. A Constituição Federal atribuiu ao TCU, nos termos de seu art. 71, incisos II e VIII, a competência para "julgar as contas dos administradores e demais responsáveis por dinheiros, bens e valores públicos da administração direta e indireta, incluídas as fundações e sociedades instituídas e mantidas pelo Poder Público federal, e as contas daqueles que derem causa a perda, extravio ou outra irregularidade de que resulte prejuízo ao erário público" e "aplicar aos responsáveis, em caso de ilegalidade de despesa ou irregularidade de contas, as sanções previstas em lei (...) . 5. O embargante Prefeito Municipal da cidade de Cardoso - beneficiária da verba - e não comprovando que a verba destinada ao município por força do convênio firmado entre as partes foi utilizada para os fins que deveria, é de se reconhecer sua responsabilidade pessoal pelo gerenciamento e aplicação dos recursos e por conseqüência ao ressarcimento em questão, sendo irrelevante o argumento de que a verba teria sido utilizada em outras obras do Município. 6. Não há que se falar em solidariedade entre a Prefeitura e o embargado, sendo este o único responsável pelo pagamento do débito que ora lhe é cobrado. 7. Afastada a ineficácia do título executivo, pois as decisões do TCU que resultem imputação de débito ou multa têm eficácia de título executivo. Aplicação do art. 71, § 3º, CF.  (...)  (TRF 3, AC 00028421220014036106, TERCEIRA TURMA, JUIZ CONVOCADO RUBENS CALIXTO, Data da Decisão 10/12/2009)  
CONSTITUCIONAL E ADMINISTRATIVO. TRIBUNAL DE CONTAS DA UNIÃO. PRESTAÇÃO DE CONTAS DE PREFEITO MUNICIPAL. CONVÊNIO. COMPETÊNCIA. RESPONSABILIDADE PESSOAL DO GESTOR. POSSIBILIDADE. (...) 2. A Lei n. 8.443/92 estabelece que a atribuição do Tribunal de Contas da União abrange os responsáveis pela aplicação de recursos repassados pela União, mediante convênio, ao Município. 3. Configura-se legítima a possibilidade de responsabilização pessoal do administrador municipal em face de eventual desvio ou irregularidade apurado em processo administrativo a cargo do Tribunal de Contas da União. 4. Apelação desprovida. (TRF 3, AC 200038000111066, QUINTA TURMA, JUIZ FEDERAL PEDRO FRANCISCO DA SILVA (CONV.) , Data da Decisão 21/10/2009)  
CONSTITUCIONAL, PROCESSUAL CIVIL E ADMINISTRATIVO. APELAÇÃO. AÇÃO CIVIL PÚBLICA POR ATO DE IMPROBIDADE ADMINISTRATIVA. MALVERSAÇÃO DE RECURSOS PÚBLICOS FEDERAIS DO SISTEMA ÚNICO DE SAÚDE REPASSADOS À MUNICIPALIDADE PARA APLICAÇÃO EM AÇÕES E SERVIÇOS PÚBLICOS DE SAÚDE. FUNDO NACIONAL DE SAÚDE E PISO DE ATENÇÃO BÁSICA. COMPETÊNCIA DA JUSTIÇA FEDERAL. LEGITIMIDADE PASSIVA AD CAUSAM DO EX-PREFEITO. PRESCRIÇÃO. INOCORRÊNCIA. CERCEAMENTO DO DIREITO DE DEFESA. QUESTÃO JÁ RESOLVIDA NA INSTÂNCIA AD QUEM. IRREGULARIDADES NOS PROCESSOS ADMINISTRATIVOS DE AQUISIÇÃO DE BENS E SERVIÇOS. PROCEDIMENTOS LICITATÓRIOS DEFEITUOSOS. DEMONSTRAÇÃO. ART. 11 DA LEI Nº 8.429/92. ELEMENTO SUBJETIVO. DOLO GENÉRICO. EVIDENCIAÇÃO PELO COMPORTAMENTO EM CONTRARIEDADE MANIFESTA À LEI. MENSURAÇÃO DA SANÇÃO. ART. 12 DA LEI Nº 8.429/92 E PRINCÍPIOS DA RAZOABILIDADE E DA PROPORCIONALIDADE. DESPROVIMENTO DO RECURSO. (...) 3. A alegação de descentralização da administração municipal não se presta a isentar de toda e qualquer responsabilidade o ex-Prefeito, quanto à regularidade da aplicação das verbas públicas federais repassadas à Edilidade, durante seu mandato. Isso porque, como gestor máximo do Município, cabe a ele ordenar as despesas, acompanhar a aplicação dos recursos públicos alocados à Municipalidade e fiscalizar o trabalho dos seus subordinados, que, a propósito, são por ele escolhidos, para os cargos de maior envergadura. Destarte, o ex-Prefeito detém legitimidade passiva na ação civil pública por ato de improbidade administrativa em que se alega malversação de recursos públicos federais postos à disposição durante sua gestão. "In casu, conquanto os recursos advindos do FUNDEF fossem administrados e aplicados pela Secretária de Educação do Município, também condenada neste processo, não resta dúvida sobre a responsabilidade do réu/apelante, na alegada malversação de tais recursos financeiros, de modo que se legitima a sua inclusão no pólo passivo desta demanda, pois, à época dos fatos apontados neste processo, estava ele investido no cargo de Prefeito do Município de Caucaia/CE e, nesta condição, tinha o poder-dever constitucional de fiscalizar todos os atos de seus subordinados, inclusive aqueles praticados por delegação de competência. Rejeita-se, portanto, a preliminar de ilegitimidade passiva ad causam" (TRF5, 4T, AC 541943, Rel. Des. Federal Lázaro Guimarães, j. em 17.09.2013) . "A legitimidade passiva do ex-prefeito é patente, já que o prefeito, como ordenador de despesas, tem total responsabilidade pelas despesas realizadas durante sua gestão, decorrendo da condição de co-responsabilidade com os atos praticados por seus subordinados gestores da coisa pública" (TRF5, 3T, AC 543509, Rel. Des. Federal Marcelo Navarro, j. em 27.06.2013) . Rejeição da preliminar de ilegitimidade passiva ad causam arguida pelo réu, ex-Prefeito. (...)  (TRF 5; AC 200581000019210, Primeira Turma, Desembargador Federal Francisco Cavalcanti, DJE - Data::06/03/2014 - Página:155)  
Do mesmo modo é a posição do Supremo Tribunal Federal: 
EMENTA: - Mandado de segurança. Tribunal de Contas da União.  
2. Prestação de contas referente à aplicação de valores recebidos de entidades da administração indireta, destinados a Programa Assistencial de Servidores de Ministério, em período em que o impetrante era Presidente da Associação dos Servidores do Ministério.  
3. O dever de prestar contas, no caso, não é da entidade, mas da pessoa física responsável por bens e valores públicos, seja ele agente público ou não.  
4. Embora a entidade seja de direito privado, sujeita-se à fiscalização do Estado, pois recebe recursos de origem estatal, e seus dirigentes hão de prestar contas dos valores recebidos; quem gere dinheiro público ou administra bens ou interesses da comunidade deve contas ao órgão competente para a fiscalização.  
5. Hipótese de competência do Tribunal de Contas da União para julgar a matéria em causa, a teor do art. 71, II, da Constituição, havendo apuração dos fatos em procedimentos de fiscalização, assegurada ao impetrante ampla defesa.  
6. Regimento Interno do Tribunal de Contas da União, arts. 9º, §§ 1º e 8º, 119 e 121. Pauta Especial de julgamento publicada com inclusão do processo em referência.  
7. Não cabe rediscutir fatos e provas, em mandado de segurança.  
8. Mandado de segurança indeferido. (grifamos; MS-21.644/DF, Min. Néri  da Silveira, DJ. 8.11.96, p. 43204) 
Ora, a exoneração do prefeito sucessor do dever de prestar contas em razão da adoção de medida alternativa ao processo de tomada de contas especial, fato acolhido pelo FNDE e pressuposto no julgamento das contas, deve ser cotejada com os documentos comprobatórios exibidos pelo recorrente após a citação (peças 21, 22, 23, 24 - documentos bancários, recibos, empenhos e documentos dos veículos e condutores empregados na prestação de serviços) .
Conforme narrado pelo órgão concedente dos recursos, a exoneração do prefeito sucessor  decorreu de "adoção de medidas legais de resguardo ao erário, conforme Representação protocolizada junto ao Ministério Público Federal" (peça 3, p. 71) . Inexiste nos autos a cópia da representação apresentada pelo Prefeito sucessor ou eventuais resultados decorrentes da representação apresentada ao MPF.
No caso concreto, presume-se que o fundamento da representação apresentada pelo Prefeito sucessor seria a ausência de documentos para a prestação de contas, fundamento este que seria incompatível com a exibição dos documentos comprobatórios após a citação do ora recorrente. Ou seja, causa estranhamento o fato de que os documentos comprobatórios não estariam supostamente arquivados na Prefeitura e que, ao mesmo tempo, o recorrente tivesse feito cópias para resguardar eventuais provas e as tivesse exibidas no primeiro momento processual.
Nota-se que foi excluída da Corte de Contas a possibilidade de exercer um juízo próprio sobre a existência ou inexistência de responsabilidade do Prefeito sucessor, uma vez que a instrução que subsidiou a citação do responsável apenas acolheu os fundamentos apresentados pelo FNDE (peça 10, p. 2, item 8) , sem avaliar a veracidade ou o resultado da representação formulada.
A importância do enfrentamento da questão da validade da representação do Prefeito sucessor é relevante à medida que um dos fundamentos meritórios para o julgamento de irregularidades das contas é a ausência do parecer do Conselho de Acompanhamento (CACS/Fundeb) , conforme debatido nos itens 10-11 do decisum, embora o parecer do Conselho pressuponha a remessa dos documentos pela própria Prefeitura, nos termos do art. 17, § 1o da Resolução FNDE 12/2011:
[...]
§ 1º Os EEx elaborarão e remeterão ao CACS/FUNDEB, até 28 de fevereiro do exercício subseqüente ao do repasse, a prestação de contas dos recursos financeiros recebidos à conta do PNATE, constituída dos documentos de que tratam os Incisos I, III e IV do caput deste artigo.
Tem-se, portanto, que a inexistência de parecer do Conselho de Acompanhamento é uma mera consequência lógica da ausência de envio da documentação ao Conselho por parte do Prefeito sucessor, apontando 2 soluções para o julgamento das contas: a) ou se admite a veracidade do fato da inexistência de qualquer documentação comprobatória junto à Prefeitura, imputando a mora no encaminhamento da documentação ao CACS ao Prefeito antecessor; b) ou se admite a mitigação da alegada inexistência de documentação junto à Prefeitura pela exibição dos documentos na TCE, imputando a mora no encaminhamento ao Prefeito sucessor.
Ressalte-se que, em recente decisão (Acórdão 662/2020-TCU-Plenário-TCU, relatora Min. Ana Arraes) restou assentado que a ausência do Parecer do CAE na prestação de contas do PNAE não gera presunção absoluta de débito, não impedindo que a comprovação da boa e regular aplicação dos recursos se faça por meio de outros meios lícitos de prova. Dessa forma, se os documentos constantes dos autos comprovassem a correta aplicação da verba, a falta do Parecer do CAE não ensejaria, por si só, a reprovação das contas e consequente devolução dos recursos.
Não se pode negar a ocorrência nada incomum em sucessão municipal quando o Prefeito sucessor deixa de prestar contas sob o pretexto de inexistência de documentos, apenas com o intuito de prejudicar o Prefeito antecessor, particularmente na situação de rivalidade política, uma vez que a prova de um fato negativo (inexistência de documentação) é juridicamente impossível, importando a necessidade de produção de prova positiva (exibição dos documentos das despesas públicas) .
As alegações apresentadas pelo prefeito sucessor despidas de suporte probatório, por si só, não permitem concluir pela suposta impossibilidade do prefeito sucessor em apresentar as contas, especialmente na situação em que o prefeito antecessor resguardou e apresentou documentos relacionados aos recursos públicos em discussão, mitigando a responsabilidade deste pela inexistência dos pareceres elaborados pelo CACS.
Portanto, é possível o acolhimento do recurso em relação à omissão no dever de prestar contas, uma vez que inexiste uma prova categórica nos autos de omissão pura e simples imputável ao recorrente, uma vez que o fato necessário para a condenação no art. 16, III, "a" da Lei 8.443/92, qual seja, a impossibilidade de prestação de contas pelo Prefeito sucessor não foi evidenciada com a exibição do resultado da representação feita ao MPF, sendo que, no primeiro momento em que o recorrente foi chamado aos autos, logrou apresentar documentação referente aos recursos geridos.
Com o afastamento da irregularidade relacionada à omissão no dever de prestar contas e admitida a possibilidade de análise dos documentos acostados pelo recorrente, ainda assim deve persistir o julgamento de irregularidade das contas, uma vez que a documentação é incompleta para a demonstração da boa e regular aplicação dos recursos públicos.
Note-se que, nas contas do exercício de 2011, inexistem os documentos comprobatórios dos requisitos contidos no art. 15, II, "c" da Resolução FNDE 12/2011, especialmente o tipo de veículo e o custo por quilômetro/aluno transportado. Além disso, a prestação de contas está desacompanhada de recibos de pagamentos dos serviços prestados por terceiros, bem como o contrato, ajuste ou acordo (art. 63, § 2o, I, da Lei 4.320/64) que justifica o pagamento dos valores à cada prestador de serviços.
Nas contas do exercício de 2012, está juntada apenas a Carteira de Habilitação de Oilzon Inácio dos Santos, bem como o documento de registro do veículo de placa KEF-3475, conquanto os documentos indiquem a contratação de outros prestadores de serviços (Antônio de Lima Leite e Antônio Ferreira da Pia) , estando também ausentes informações sobre o tipo de veículo e o custo por quilômetro/aluno transportado. Além disso, os recibos apresentados na prestação de contas não estão assinados e vinculados ao recursos em tela (peças 23 e 24) , bem inexiste o contrato, ajuste ou acordo (art. 63, § 2o, I, da Lei 4.320/64) que justifica o pagamento dos valores à cada prestador de serviços.
Portanto, resta impossível contornar o fundamento alternativo adotado no julgamento, quanto ao fato de que os documentos apresentados pelo responsável se constituem em um "emaranhado de documentos soltos e desorganizados que não podem ser aceitos como prestação de contas" (peça 36, p. 2, item 13) , ou seja, embora os documentos constituam um início de prova, se mostram insuficientes para a demonstração completa da boa e regular gestão dos recursos públicos.
No que concerne às diligências pelo recorrente para obtenção de outros documentos arquivados na Prefeitura, não é despiciendo recordar que eventuais obstáculos de ordem política ou de cerceamento de defesa, se não podem ser resolvidos com a administração local, devem, por meio de ação apropriada ao caso, ser levadas ao conhecimento do Poder Judiciário, não cabendo ao TCU garantir ao responsável o acesso à referida documentação. É nesse sentido a jurisprudência desta Corte, como se observa nos Acórdão 21/2002-TCU-Primeira Câmara  (Min. Marcos Benquerer) , 115/2007-2ª Câmara  (Min. Benjamin Zymler) e 1.322/2007-Plenário (Min. Aroldo Cedraz) .
Da prescritibilidade das ações de ressarcimento e da incidência do julgamento do RE 669.069/STF (Tema 899) 
Alega o recorrente a ocorrência de prescrição, apresentando o julgamento do RE 669.069/STF, com a limitação do alcance do art. 37, § 5o da CF/88, reafirmado no julgamento dos MMSS 35.294/DF, 35.971/DF, 32.201/DF e 36.054/DF, pleiteando a incidência da prescrição quinquenal prevista no Decreto 20.910/36, no Código Tributário Nacional (Lei 5.172/66) e na Lei do Processo Administrativo (Lei 9.784/99) .
Análise
No exame da prescrição, a Serur tem adotado os entendimentos detalhados na peça 71, que contém estudo e pronunciamentos anteriores da secretaria sobre o tema. Nessas manifestações estão desenvolvidas as seguintes premissas, que serão utilizadas no presente exame: 
a)  ao julgar o RE 636.886, o STF conferiu nova interpretação ao art. 37, § 5º, da Constituição Federal, fixando a tese de que "é prescritível a pretensão de ressarcimento ao erário fundada em decisão de Tribunal de Contas";
b)  as pretensões punitiva e de ressarcimento devem observar o mesmo regime na atividade de controle externo, dado o objetivo comum da prescrição, de fixar prazo para o Tribunal de Contas agir, para caracterizar o ilícito, identificar seu autor, dimensionar as consequências da conduta e impor as consequências legais, independentemente de tais consequências terem natureza punitiva ou ressarcitória;
c)  até que sobrevenha norma específica, entende-se que a prescrição das pretensões punitiva e de ressarcimento, no processo de controle externo, deve observar o regime Lei 9.873/1999, na linha dos recentes pronunciamentos do STF a respeito. Assim, sem prejuízo de se realizar o exame da prescrição também segundo o prazo decenal previsto no Código Civil, o critério adotado, na formulação da proposta de encaminhamento, será o da Lei 9.873/1999.
As manifestações da Serur foram elaboradas quando ainda não estava disponibilizado o inteiro teor do acórdão do RE 636.886. Em nova análise após a publicação da decisão (DJe de 24/6/2020) , inclusive mediante o cotejo com os demais votos proferidos no julgamento, conclui-se pela subsistência das premissas indicadas acima, ressalvando apenas que, a esta altura, defende-se ser possível desde já proceder, também, ao julgamento dos autos em que se verificar a ocorrência de prescrição, tendo em vista a forte tendência de manutenção dos termos do referido acórdão do STF. 
Da análise da prescrição segundo os critérios do Acórdão 1441/2016-TCU-Plenário
O TCU tem tradicionalmente aplicado os critérios definidos no Acórdão 1441/2016-TCU-Plenário, que, em incidente de uniformização de jurisprudência, orientou-se pela aplicação do Código Civil e definiu, em linhas gerais, que a prescrição da pretensão punitiva subordina-se ao prazo geral de dez anos (Código Civil, art. 205) , contado a partir da data da ocorrência do fato e interrompido pelo ato que ordenar a citação, a audiência ou a oitiva da parte.
No caso em exame, não ocorreu a prescrição, uma vez que o ato que ordenou a primeira citação data de 24/9/2018  (peça 13) , menos de dez anos depois do prazo final para prestação de contas, que seria em 30/4/2013  (peça 3, p. 3 e 27) .
Considerando a premissa de que as pretensões punitiva e de ressarcimento se submetem ao mesmo regime, conclui-se que não ocorreu a prescrição nem para a aplicação de multa nem para a condenação ao ressarcimento, caso fossem adotados, para ambos os fins, os parâmetros definidos no Acórdão 1441/2016-TCU-Plenário.
Da análise da prescrição pelo regime da Lei 9.873/1999 
Adotando-se as premissas fixadas na Lei 9.873/1999 ao caso em exame, e considerando-se o prazo geral, de cinco anos, observa-se que também não ocorreu a prescrição. Para tanto, é preciso considerar os seguintes parâmetros: 
a) Termo inicial: 
A Lei 9.873/1999, art. 1º, parte final, traz previsão expressa a respeito do início do prazo em se tratando de infração de caráter permanente ou continuado. Nesta hipótese, a prescrição começa a correr não da data de cada fato, e sim da data da entrega da prestação de contas extemporânea ou data do primeiro ato de apuração do fato (a que ocorrer primeiro) .
Na hipótese em exame, o marco inicial para a contagem do prazo prescricional é a data do primeiro ato de apuração, qual seja, 15/8/2013, o Ofício 4544E/2013 SEOPC/COPRA SGCAP/DIFIN /FNDE, de 15/08/2013, conforme demonstrado na peça 3, p. 15 dos autos.
b) Prazo: 
A Lei 9.873/1999 apresenta um prazo geral, de cinco anos (art. 1º) , e um prazo especial, previsto no art. 1º, § 2º, a saber: "quando o fato objeto da ação punitiva da Administração também constituir crime, a prescrição reger-se-á pelo prazo previsto na lei penal". Porém, o Superior Tribunal de Justiça possui sólida jurisprudência no sentido de que a "pretensão punitiva da Administração Pública em relação a infração administrativa que também configura crime em tese somente se sujeita ao prazo prescricional criminal quando instaurada a respectiva ação penal" (REsp 1116477/DF, relator Min. Teori Albino Zavascki, 1ª Turma, DJe 22/8/2012; MS 15462/DF, relator Min. Humberto Martins, 1ª Seção, DJe 22/3/2011; e MS 14446/DF, relator Min. Napoleão Nunes Maia Filho, 3ª Seção, DJe 15/2/2011, entre outros) .
Como não se tem notícia da propositura de ação penal contra o responsável acerca dos fatos de que se trata no presente processo, fica afastada essa possibilidade. Dessa forma, será considerado o prazo geral de cinco anos.   
c) Interrupções por atos inequívocos de apuração dos fatos: 
No regime da Lei 9.873/1999, a prescrição se interrompe "por qualquer ato inequívoco, que importe apuração do fato" (art. 2º, II) , conforme a seguir: a) em 15/8/2013, Notificação por omissão (Ofício nº 4543E/2013, peça 3, p. 20) ; b) em 24/7/2017, Edital de Notificação do responsável (peça 3, p. 23) ; c) em 23/4/2018, Relatório de TCE (peça 3, p. 73-74) ; d) em 13/6/2018, Relatório de Auditoria 519/2018 (peça 4, p. 1-3) ; e) em 12/7/2018, Pronunciamento Ministerial (peça 5) .
A prescrição também é interrompida "pela notificação ou citação do indiciado ou acusado, inclusive por meio de edital", nos termos do art. 2º, I, da Lei 9.873/1999. E, no regime dessa lei, a interrupção se dá pela citação propriamente dita, e não pelo despacho que a ordena. Com esse fundamento, houve a interrupção em 14/1/2019 com a citação do recorrente (AR de peça 19) .
d) Interrupção pela decisão condenatória recorrível: 
Por fim, a prescrição também se interrompe "pela decisão condenatória recorrível" (art. 2º, III, da Lei 9.873/1999) . Com esse fundamento, houve a interrupção em 3/12/2019, data da sessão em que foi proferido o acórdão condenatório (peça 35) . Essa interrupção é relevante, por estabelecer prazo para julgamento do recurso. 
e) Da prescrição intercorrente: 
Nos termos do art. 1º, § 1º, da Lei 9.873/1999, opera-se a prescrição intercorrente se o processo ficar paralisado por mais de três anos, aguardando "julgamento ou despacho". 
Note-se que há uma correlação entre essa hipótese e as causas de interrupção da prescrição do art. 2º. Com efeito, uma vez interrompida a prescrição por alguma das hipóteses do art. 2º, o processo não pode ficar inativo, sem qualquer inovação processual relevante, por mais de três anos. 
Trata-se de prazo específico, não se aplicando nem o prazo geral de cinco anos nem o prazo especial, da lei penal (§ 2º) . A finalidade da prescrição intercorrente, com seu prazo próprio, é a de assegurar a eficiência e celeridade nas apurações administrativas. Seria contrário a essa finalidade a paralisação injustificada do processo por período maior que o triênio estabelecido para a hipótese.
A extrapolação do prazo de três anos, sem inovação relevante no processo, pode configurar negligência. Por isso, além de se operar a prescrição, deve-se promover a "apuração da responsabilidade funcional decorrente da paralisação, se for o caso". 
Em muitas situações o exame da prescrição intercorrente pode ficar prejudicado nos processos já em tramitação no TCU. Como a ação de ressarcimento era considerada imprescritível, as peças que compõem a tomada de contas especial, elencadas no art. 10 da Instrução Normativa-TCU 71/2012, não contemplam informações pormenorizadas quanto ao andamento do processo na fase interna, o que pode prejudicar a análise de eventual paralisação por mais de três anos. 
Assim, caso o tribunal venha a adotar a sistemática da Lei 9.873/1999 para aferir a prescrição, convém avaliar, oportunamente, a possibilidade de ajustes na IN-TCU 71/2012, para que as tomadas de contas especiais encaminhadas ao tribunal contemplem informações sobre as interrupções ocorridas na fase interna do procedimento (como, por exemplo, declaração do órgão instaurador da TCE, de que o processo não ficou paralisado por mais de três anos, na forma do art. 1º, § 1º, da citada lei) . 
Especificamente quanto a esta TCE, as causas de interrupção elencadas acima permitem evidenciar que houve o curso de prazo superior à 3 (três) anos entre a notificação por omissão ocorrida em 15/8/2013 (peça 3, p. 20) e o edital de notificação em 24/7/2017 (peça 3, p. 23) , devendo ser reconhecida a prescrição intercorrente no período em questão.
f) Conclusão pelo regime da Lei 9.873/1999
Diante do exposto, restou demonstrada a incidência da prescrição intercorrente na fase interna do processo de tomada de contas especial, com a incidência das balizas impostas pela Lei 9.873/1999, particularmente o art. 1º, § 1º, da Lei 9.873/1999.
Com relação à imediata aplicação da decisão do STF no Tema 899, cuja repercussão geral foi reconhecida no âmbito do RE 636.886, cumpre destacar que mencionada decisão ainda não transitou em julgado, estando pendente de apreciação embargos de declaração opostos pela Advocacia-Geral da União (AGU) , para melhor compreensão de seu exato alcance, o que não inviabiliza o mesmo tratamento dispensado às aposentadorias, conforme o Acórdão 4397/2020-TCU-Segunda Câmara, da relatoria do Ministro Raimundo Carreiro, que reconheceu a aplicação do Tema 445 de repercussão geral.
CONCLUSÕES
O prefeito antecessor é responsável tanto pela boa e regular gestão dos recursos públicos federais, quanto pela apresentação das contas na situação em que o prefeito sucessor não apresenta as contas. No caso concreto, inexiste comprovação da impossibilidade de apresentação das contas pelo prefeito sucessor, fragilizando a alegada impossibilidade de apresentação pelo Prefeito sucessor, pela apresentação de documentos no curso da TCE e possibilitando o acolhimento do recurso quanto à omissão no dever de prestar contas imputável ao recorrente.
A ausência de parecer do Conselho de Acompanhamento do Fundeb decorre da ausência de envio das contas ao órgão indicado, não havendo evidência concreta (resultado da representação junto ao MPF) que permita concluir pela existência de mora do prefeito antecessor, sendo possível a exoneração quanto ao ponto em debate (omissão no dever de prestar contas - art. 16, III, "a" da Lei 
Todavia, os documentos apresentados em sede de TCE, embora início de prova da execução da atividade pública, não são suficientes para a comprovação da boa e regular gestão dos recursos públicos, seja pela ausência de informações de referência (tipo de veículo,  custo do transporte e contratos firmados pela Administração) , seja pela ausência de recibos comprovantes das despesas realizadas.
Deve ser reconhecida a prescrição intercorrente pelo curso de prazo superior à 3 anos entre as notificações do responsável na fase interna da TCE (15/8/2013 e 24/7/2017) , afastando o reconhecimento da prescrição nos demais aspectos (Código Civil ou prazo geral de 5 anos previsto na Lei 9.873/1999) , e, diante da atual orientação da Serur, o recurso pode ser imediatamente encaminhado para julgamento.
PROPOSTA DE ENCAMINHAMENTO
Deste modo, submete-se à consideração superior a presente análise do recurso de reconsideração interposto por Euclides Sérgio Costa de Lima, contra o Acórdão 14540/2019-TCU-Primeira Câmara, para propor, com base nos artigos 32 e 33 da Lei 8.443/92, combinados com o art. 285 do RI/TCU, conhecer e:
a) reconhecer a ocorrência da prescrição intercorrente, dar provimento integral ao recurso e julgar regulares as contas do responsável, com fundamento no art. 17 da Lei 8.443/92, dando quitação plena;
b) subsidiariamente, caso rejeitada a ocorrência da prescrição, dar provimento parcial ao recurso, suprimindo o fundamento do art. 16, inciso III, alínea "a" da Lei 8.443/92, com a redução proporcional da multa aplicada no item 9.2 do decisum;
c) dando ciência ao recorrente e à Procuradoria da República no Estado da Paraíba da decisão que vier a ser adotada.
2.	O titular da unidade técnica divergiu das conclusões do auditor, nos seguintes termos:
Trata-se de recurso de reconsideração interposto por Euclides Sérgio Costa de Lima, ex-prefeito de Capim/PB, em face do Acórdão 14540/2019-TCU-Primeira Câmara, relator Ministro Benjamin Zymler.
2.	Peço licença para discordar parcialmente do exame empreendido pelo auditor desta Secretaria de Recursos (peça 72) , que contou com o aval do diretor (peça 73) , no ponto em que conclui pela insubsistência da conduta omissiva no dever de prestar contas dos recursos federais, atribuída pelo acórdão condenatório ao prefeito antecessor (ora recorrente) , conforme evidenciam os seguintes trechos da instrução: 
27. As alegações apresentadas pelo prefeito sucessor despidas de suporte probatório, por si só, não permitem concluir pela suposta impossibilidade do prefeito sucessor em apresentar as contas, especialmente na situação em que o prefeito antecessor resguardou e apresentou documentos relacionados aos recursos públicos em discussão, mitigando a responsabilidade deste pela inexistência dos pareceres elaborados pelo CACS. 28. Portanto, é possível o acolhimento do recurso em relação à omissão no dever de prestar contas, uma vez que inexiste uma prova categórica nos autos de omissão pura e simples imputável ao recorrente, uma vez que o fato necessário para a condenação no art. 16, III, "a" da Lei 8.443/92, qual seja, a impossibilidade de prestação de contas pelo Prefeito sucessor não foi evidenciada com a exibição do resultado da representação feita ao MPF, sendo que, no primeiro momento em que o recorrente foi chamado aos autos, logrou apresentar documentação referente aos recursos geridos
28. Portanto, é possível o acolhimento do recurso em relação à omissão no dever de prestar contas, uma vez que inexiste uma prova categórica nos autos de omissão pura e simples imputável ao recorrente, uma vez que o fato necessário para a condenação no art. 16, III, "a" da Lei 8.443/92, qual seja, a impossibilidade de prestação de contas pelo Prefeito sucessor não foi evidenciada com a exibição do resultado da representação feita ao MPF, sendo que, no primeiro momento em que o recorrente foi chamado aos autos, logrou apresentar documentação referente aos recursos geridos.
3.	Como se nota, a análise antecedente considerou que a falta de provas nos autos da representação feita pelo município junto ao Ministério Público Federal (MPF) , na gestão do prefeito sucessor, e o resultado dessa medida seriam bastantes para afastar a responsabilidade do recorrente pela omissão no dever de prestar contas. Ademais, reputou que a entrega pelo recorrente de documentos afetos à prestação de contas, após a sua citação, indicaria que a documentação poderia ter estado na prefeitura desde o término de seu mandato (2012) e não ter sido entregue pelo sucessor ao FNDE em virtude de querela política.
4.	Assim como inexistem provas nos autos da representação da municipalidade ao MPF, na gestão do sucessor, todo o resto são ilações desprovidas de conteúdo probatório. Em tese, outras possibilidades são possíveis, como a de o antecessor (ora recorrente) ter estado exclusivamente na posse da documentação atinente à prestação de contas. O fato de ter apresentado parte dos documentos após citado no TCU apenas corroboraria essa hipótese.
5.	Logo, diante das possibilidades e lacunas existentes no processo, é coerente assumir que a representação ao MPF efetivamente ocorreu, uma vez que se trata de arguição do órgão instaurador, provida de boa-fé e presunção de legitimidade. Considerando que a Instrução Normativa TCU 71/2021 não exige que a Tomada de Contas Especial (TCE) seja constituída de todos os documentos do processo original, originário da fase interna, entendo que a falta de cópia da medida adotada pelo sucessor visando ao resguardo do patrimônio público - em atenção ao disposto na Súmula TCU 230 - não altera a conclusão pela impossibilidade de ele ter prestado contas assim que assumira a gestão municipal. 
6.	Logo, era dever do recorrente (prefeito antecessor) ter prestado contas e comprovado a aplicação regular dos recursos. Nesse particular, a instrução demonstra de maneira acertada que a documentação apresentada em sede de alegações de defesa não é capaz de evidenciar a correta gestão da verba pública.
*
7.	Dada a relevância do tema e a necessidade de uniformizar os entendimentos no âmbito interno, esta unidade técnica desenvolveu estudo sobre a jurisprudência do Supremo Tribunal Federal sobre a prescrição no processo de controle externo ("Texto para Discussão 1/2021", anexado ao final deste pronunciamento) .
8.	Foram analisadas decisões proferidas pelo STF após o julgamento do Mandado de Segurança 32.201, relativo à pretensão punitiva, e, em especial, as decisões adotadas após o julgamento do Recurso Extraordinário 636.886 (tema 899 da repercussão geral) , referente à pretensão de ressarcimento.
9	Quanto à pretensão punitiva, observa-se que já há orientação jurisprudencial sedimentada no STF. A partir do julgamento do MS 32.201, em 4/8/2017, várias decisões se seguiram, reafirmando a conclusão de que a prescrição da pretensão punitiva, no processo de controle externo, é regida pela Lei 9.873/1999.
10.	Nessa linha há várias decisões recentes (MS 37424, DJe 14/10/2020; MS 36111, DJe 19/5/2020; MS 36799, DJe 05/10/2020; MS 36800, DJe 12/05/2020, entre outros) , expressando o seguinte entendimento:
Na esteira de precedentes deste Supremo Tribunal, a regência da prescrição da pretensão punitiva do Tribunal de Contas da União decorre da interpretação sistemática dos arts. 1º e 2º da Lei n. 9.873/1999. Norma específica definidora da atuação sancionatória da Administração Pública federal, afasta-se, nestes casos, a disposição genérica da prescrição decenal prevista no Código Civil (fundamentação da decisão do MS 36274. Rel. Min. Cármen Lúcia, DJe 19/11/2020) .
A prescrição da pretensão punitiva do TCU é regulada pela Lei 9.873/1999, descabendo a aplicação do prazo decenal previsto na legislação civil (art. 205 do Código Civil) . Ao revés, incide o prazo quinquenal previsto na Lei 9.873/1999 (MS 32201, Rel. Min. Roberto Barroso, PRIMEIRA TURMA, DJe 7/8/2017; MS 35.512-AgR, Rel. Min. Ricardo Lewandowski, SEGUNDA TURMA, DJe 21/6/2019) . (ementa do acórdão do MS 35.940, Rel. Min. Luiz Fux, DJe 14/07/2020) 
11.	Relativamente à pretensão de ressarcimento, no julgamento do RE 636.886 (tema 899 da repercussão geral) , em 20/04/2020, o STF fixou a tese de que "é prescritível a pretensão de ressarcimento ao erário fundada em decisão de Tribunal de Contas".
12.	A primeira manifestação da Secretaria sobre as implicações desse julgamento ocorreu em 17/06/2020, em exame de recurso interposto no TC Processo 027.624/2018-8. Na oportunidade, ainda não havia sido publicado o inteiro teor do acórdão paradigma, muito embora já fosse conhecido o voto do relator, Ministro Alexandre de Moraes, e já estivesse divulgada a tese fixada na repercussão geral.
13.	Considerando o tempo decorrido desde então, esta unidade técnica desenvolveu o estudo em anexo, para discussão interna, em que foram analisadas as decisões do STF proferidas após o julgamento do RE 636.886. O objetivo foi o de verificar se as conclusões defendidas pela secretaria desde a manifestação originária, no TC Processo 027.624/2018-8, estão em conformidade com o que o STF passou a decidir após a fixação da tese do Tema 899. Com isso, se fosse o caso, a secretaria poderia reajustar suas manifestações, até que sobrevenha orientação específica do TCU.
14.	No estudo em questão foi analisado o inteiro teor de um número representativo de precedentes, com uma variabilidade relevante de relatores. As conclusões que se seguem reafirmam, no geral, os entendimentos contidos nas manifestações anteriores desta unidade, muito embora evidenciem a necessidade de modificações pontuais nas propostas, no que se refere à unificação do regime prescricional para ambas as pretensões (punitiva e de ressarcimento) e à desnecessidade do sobrestamento dos processos em que se verificar a prescrição. 
15.	Com efeito, a partir da revisão da recente jurisprudência do STF observa-se que não tem ocorrido o sobrestamento de processos, mesmo estando pendente o trânsito em julgado do RE 636.886. O STF vem realizando normalmente o julgamento dos casos concretos, até mesmo em função do entendimento de que a tese fixada em sede de repercussão geral tem aplicabilidade imediata, não requerendo o trânsito em julgado do processo paradigma.
16.	Observa-se, também, que os processos já estão sendo julgados monocraticamente, o que evidencia a força da orientação fixada no julgamento do Tema 899. Como se sabe, pelo regimento interno do STF (art. 205) , o mandado de segurança pode ser julgado monocraticamente "quando a matéria for objeto de jurisprudência consolidada do Tribunal". De igual, modo, no recurso extraordinário poderá haver julgamento monocrático se a decisão recorrida, de instância inferior, for contrária à orientação firmada pelo STF em sede de repercussão geral (RISTF, art. 21, § 1º) . O fato de as decisões de mérito estarem sendo proferidas por esta sistemática, de julgamento monocrático, é indicativo da inexistência de hesitação quanto à orientação firmada no RE 636.886. Outra evidência nesse sentido é a constatação de que, nos agravos internos interpostos até o momento, em todos os casos houve a confirmação da decisão monocrática (vide os casos indicados no estudo) .
17.	No exame das decisões do STF observou-se, ainda, que a tese fixada no Tema 899 aplica-se não só à execução, mas também à fase de constituição do título executivo pelo TCU. Uma defesa comum nas informações prestadas ao STF, nos mandados de segurança, é a de que a prescrição do ressarcimento se operaria apenas na fase de execução do acórdão do TCU, tal como na situação que embasou o julgamento do RE 636.886. Essa defesa, contudo, não tem sido acolhida, como evidenciam, por exemplo, as decisões proferidas na Reclamação 39497 e nas medidas cautelares no MS 37089 e no MS 37292.
18.	Outra conclusão relevante é a de que a ressalva aos atos dolosos de improbidade não tem sido estendida ao processo de controle externo. É igualmente usual, nas informações prestadas ao STF nos mandados de segurança, a defesa de que a atuação do TCU estaria preservada na hipótese dos atos dolosos de improbidade, objeto do Tema 897 da repercussão geral (RE 852.475) . No entanto, em nenhum dos precedentes pesquisados essa ressalva foi aplicada a processos do tribunal de contas. Tem sido pacífico o entendimento de que a tese relativa ao Tema 897 restringe-se ao "ressarcimento de valores perseguidos na esfera judicial decorrentes da ilegalidade ou da irregularidade de contas" (MS 37089, Rcl 39497 e MS 37292 MC, entre outros) , na linha do que também constou no voto do relator, no RE 636.886, de que "as razões que levaram a maioria da Corte a estabelecer excepcional hipótese de imprescritibilidade, no tema 897, não estão presentes em relação as decisões do Tribunal de Contas que resultem imputação de débito ou multa".
19.	Por fim, o STF tem aplicado um mesmo regime para a prescrição, tratando as pretensões punitiva e de ressarcimento de modo uniforme. Mesmo nos processos que tratam do ressarcimento propriamente dito, é usual o STF referir-se unicamente a "pretensão punitiva", a indicar que, inobstante algumas variações terminológicas, o prazo de prescrição tem sido tratado de modo uniforme, constituindo um lapso temporal para o órgão de controle externo agir e impor as consequências cabíveis no caso concreto, independentemente de tais consequências terem natureza punitiva ou ressarcitória. Em nenhum dos precedentes pesquisados houve a aplicação, pelo STF, de regimes distintos, uma para o débito, outro para a multa ou demais sanções.
20.	Ademais, no exame da prescrição o STF não tem aplicado o prazo decenal previsto no Código Civil, embora essa seja outra defesa comum nas informações prestadas nos mandados de segurança, como pedido subsidiário. É certo que, em sede de medida cautelar, foram encontrados dois casos em que se aplicou o prazo decenal (MS 37310 e MS 37427) , diferenciando-se "pretensão de ressarcimento" e "pretensão de exigir contas". Nesses dois casos, contudo, a própria relatora ressalvou que a questão seria mais bem examinada quando do julgamento de mérito dos mandados de segurança. Ademais, esse entendimento não foi acompanhado nas demais decisões cautelares objeto do estudo e, mais relevante, não foi aplicado nas decisões de mérito. No julgamento de mérito, em todos os casos pesquisados foi afastada a incidência do prazo decenal previsto no Código Civil, adotando-se o prazo quinquenal e as causas interruptivas da Lei 9.873/1999.
21.	Apresentado esse contexto, e até ulterior orientação específica do Tribunal, esta secretaria continuará examinando a prescrição pelos regimes do Código Civil e da Lei 9.873/1999, sem prejuízo, no entanto, de formular propostas de encaminhamento orientadas pelas seguintes diretrizes:
	a) as pretensões punitiva e de ressarcimento devem observar o mesmo regime na atividade de controle externo, dado o objetivo comum da prescrição, de fixar prazo para o Tribunal de Contas agir, buscando caracterizar o ilícito, identificar seu autor, dimensionar as consequências da conduta (em especial, a quantificação do dano) e impor as consequências legais, independentemente do fato de tais consequências terem natureza punitiva ou ressarcitória;
	b) à luz da recente jurisprudência do STF a respeito, será adotado, como critério para as propostas, o regime prescricional previsto na Lei 9.873/1999;
	c)  caso tenha ocorrido a prescrição, pelo regime adotado como critério, não mais será proposto o sobrestamento do processo, no aguardo do trânsito em julgado do RE 636.886 (proposta essa que, de resto, não tem sido acolhida pelos colegiados do TCU) .
22.	No caso concreto, com relação ao exame da prescrição das pretensões punitiva e ressarcitória do TCU, dissinto também das manifestações precedentes no ponto em que concluíram pela ocorrência de prescrição intercorrente, ao considerarem que teriam se passado mais de três anos entre a primeira (15/8/2013, peça 3, p. 20) e a segunda (24/7/2017, peça 3, p. 23) notificação do responsável.
23.	Mais uma vez, como os processos de tomada de contas especial não são constituídos por todas as peças do processo originador do órgão concedente, resta prejudicada a avaliação quanto a ocorrência de prescrição intercorrente, na medida em que podem existir atos processuais entre as supracitadas notificações que não foram acostados aos autos desta TCE.
*
21.	Ante o exposto, proponho que o recurso seja conhecido e, no mérito, desprovido.
3.	O Ministério Público junto ao TCU se manifestou conforme a seguir:
Cuidam os autos de recurso de reconsideração em processo de tomada de contas especial interposto por Euclides Sérgio Costa de Lima (peça 49) , buscando impugnar o Acórdão 14540/2019-TCU-Primeira Câmara (peça 35) , por meio do qual o ex-Prefeito de Capim/PB teve suas contas julgadas irregulares, com imputação de débito e multa, em função de omissão no dever de prestação de contas de recursos federais repassados no Programa Nacional de Apoio ao Transporte do Escolar (anos 2011 e 2012) .
Em relação à análise de prescrição, concordo com a unidade técnica (peça 72) no sentido de reconhecer a ocorrência da prescrição intercorrente. Porém, cabe um breve relato do meu entendimento quanto ao cabimento da prescrição da pretensão punitiva e prescrição reparatória.
Quanto à prescrição da pretensão punitiva, destaco que atualmente vigora no âmbito do TCU o prazo de dez anos da lei civil, conforme decidido no Acórdão 1441/2016-TCU-Plenário. 
Ocorre que o STF, no âmbito do Mandado de Segurança 35.512/DF e da correspondente Reclamação nº 39.497/DF (decidida monocraticamente em 30/6/2020 e, colegiadamente, em sede de agravo, em 9/10/2020[footnoteRef:2]) , processos que versaram especificamente acerca de decisões proferidas pelo TCU no âmbito da tomada de contas especial nº TC-Processo 030.229/2015-4, reconheceu a ocorrência da prescrição, em cinco anos, nos termos da Lei 9.873/1999. No mesmo sentido o MS 32.201/DF em que o STF, após examinar os fundamentos do Acórdão 1441/2016-TCU-Plenário, manifestou-se nos termos da seguinte ementa: [2:  http://portal.stf.jus.br/processos/detalhe.asp?incidente=5868015] 
"Direito administrativo. Mandado de segurança. Multas aplicadas pelo TCU. Prescrição da pretensão punitiva. Exame de legalidade.
1. A prescrição da pretensão punitiva do TCU é regulada integralmente pela Lei nº 9.873/1999, seja em razão da interpretação correta e da aplicação direta desta lei, seja por analogia. (...) ."
Recordo que, antes da uniformização da jurisprudência definida no citado Acórdão 1441/2016-TCU-Plenário, sempre defendi o prazo de cinco anos para fins da aferição da ocorrência da prescrição punitiva no âmbito do TCU. Tendo em vista as recentes decisões do STF acerca do tema, acima citadas, sinto-me confortável em voltar a advogar que a pretensão punitiva da Corte de Contas prescreve em cinco anos, observado o regime definido na Lei 9.873/1999.
Quanto à prescrição reparatória, julgo necessário tecer considerações acerca da controvérsia relativa à sua possível ocorrência, advinda após julgamento do Supremo Tribunal Federal no âmbito do Recurso Extraordinário 636.886, em que se decidiu repercussão geral no Tema 899, que adotou a seguinte redação: "É prescritível a pretensão de ressarcimento ao erário fundada em decisão de Tribunal de Contas". 
A esse respeito, anoto que referida decisão da Corte Suprema ainda não transitou em julgado, estando sob embargos de declaração opostos pela Advocacia Geral da União, justamente para melhor compreensão de seu exato alcance.
Desta forma, considerando que a matéria decidida pelo STF ainda se encontra pendente de definitividade, considerando que a questão da imprescritibilidade do ressarcimento do dano ao erário tem sede constitucional (art. 37, § 5º) e considerando, ainda, o disposto na Súmula TCU 282, entendo que não comporta falar-se em prescrição quanto ao ressarcimento do débito apurado nos autos. Esse tem sido o entendimento do próprio TCU, após o que restou deliberado pelo STF no Tema 899, conforme Acórdão 2620/2020-TCU-Plenário, Acórdão 5236/2020-TCU-Primeira Câmara, 6.171/2020-TCU-2ª Câmara, 6.084/2020-TCU-1ª Câmara, 5.681/2020-TCU-2ª Câmara, 6.846/2020-TCU-2ª Câmara, 6.676/2020-TCU-2ª Câmara, 6.707/2020-TCU-2ª Câmara, 6.473/2020-TCU-1ª Câmara, 6.466/2020-TCU-1ª Câmara, 6.465/2020-TCU-1ª Câmara, entre outros.
Assim, sob essa nova percepção, entendo que, no caso concreto sob exame, considerando as informações contidas nos autos e as possibilidades de interrupção de prazo estabelecidas na Lei 9.873/1999 (artigos 1° e 2°) , houve prescrição da pretensão punitiva, conforme análise da equipe técnica (peça 72) , não cabendo a aplicação de multa ao recorrente.
Entretanto, divirjo em relação ao débito, que, não se encontra prescrito, havendo a necessidade de seu ressarcimento ao erário.
Desta forma, manifesto-me no sentido de conhecer do recurso interposto, considerando prescrita a pretensão punitiva do Tribunal, impossibilitando a aplicação de multa e ainda vigente a necessidade de ressarcimento do débito apontado pela equipe técnica.

Adilson Alves da Costa (18400/OAB-PB).

Subprocurador-Geral Lucas Rocha Furtado.

Tomada de contas especial. Programa Nacional de Apoio ao Transporte Escolar. FNDE. Omissão no dever de prestar contas. Contas irregulares. Débito. Multa. Recurso de reconsideração.conhecimento. não Provimento.

TOMADA DE CONTAS ESPECIAL (TCE)

Secretaria de Recursos (Serur); Secretaria de Controle Externo de Tomada de Contas Especial (SecexTCE).

Trata-se de recurso de reconsideração interposto por Euclides Sérgio Costa de Lima, contra o Acórdão 14540/2019-TCU-Primeira Câmara, que julgou irregulares suas contas, com imputação de débito e multa, em função de omissão no dever de prestar contas dos recursos federais do Programa Nacional de Apoio ao Transporte do Escolar, transferidos nos exercícios 2011 e 2012.
	O recorrente alegou responsabilização do prefeito sucessor e ocorrência de prescrição segundo os entendimentos mais recentes do STF.
	O auditor instrutor do feito opinou pelo provimento do recurso, considerando ocorrência de prescrição. 
	Por sua vez, o titular da unidade técnica concluiu pela não procedência do apelo.
	O Parquet, no que se refere à omissão e regular aplicação dos recursos, anuiu com o posicionamento da Secretaria de Recursos, mas opinou pela prescrição da pretensão punitiva.
	Conheço do recurso, por preencher os requisitos atinentes à espécie, e alinho-me ao parecer do Secretário da Serur, sem prejuízo das observações a seguir.
	A questão tratada pelo RE 636.886/AL (tema 899 da repercussão geral) , frequentemente suscitada pelos responsáveis, trata da fase posterior à formação do título executivo.
	Mediante Acórdão 459/2022-TCU-Plenário, o Tribunal determinou a formação de grupo técnico de trabalho com o objetivo de elaborar projeto de normativo para disciplinar, de forma completa e detalhada, o tema da prescrição da pretensão ressarcitória e da prescrição da pretensão punitiva no âmbito do controle externo.
	Até que o Plenário decida sobre tal projeto de normativo, aplico a jurisprudência pacífica desta Corte sobre a imprescritibilidade do dano ao Erário, em homenagem ao princípio do Colegiado.
	No que se refere à prescrição da pretensão punitiva, continuo a aplicar as disposições do Acórdão 1441/2016-TCU-Plenário.
	Cabia ao responsável a boa gestão dos recursos recebidos, uma vez que esteve à frente da Prefeitura no período de 2011 e 2012. O prefeito sucessor, segundo o Fundo Nacional de Desenvolvimento da Educação, adotou medidas tendentes à proteção do Erário, mediante representação junto ao Ministério Público.
	Sendo assim, correta a conclusão do acórdão recorrido quanto à exclusão de responsabilidade por omissão do prefeito sucessor e condenação do gestor responsável. 
	Ademais, eventual responsabilização do sucessor não afastaria a responsabilidade do recorrente, pois a documentação acostada aos autos está incompleta e não comprova a regular aplicação das verbas transferidas.
	Em relação ao exercício de 2011, inexistem documentos acerca do tipo de veículo utilizado, do custo por quilômetro/aluno transportado e de pagamentos dos serviços prestados por terceiros.
	Nas contas do exercício de 2012, está juntada apenas a Carteira de Habilitação de Oilzon Inácio dos Santos, bem como documento de registro do veículo de placa KEF-3475, conquanto os documentos indiquem a contratação de outros prestadores de serviços. Também ausentes informações sobre o tipo de veículo e o custo por quilômetro/aluno transportado, assinaturas e identificação dos recursos nos recibos apresentados e contrato, ajuste ou acordo que justifique o pagamento dos valores aos prestadores de serviços.
	Quanto às alegações sobre dificuldades para obtenção de documentos na Prefeitura, é pacífico que eventuais obstáculos de ordem política ou cerceamento de defesa devem ser objeto de medidas administrativas e judiciais, não cabendo ao TCU garantir ao responsável o acesso à referida documentação.
	Por todo o exposto, nego provimento ao recurso interposto por Euclides Sérgio Costa de Lima e voto para que o Tribunal adote a minuta de acórdão que submeto ao Colegiado.
TCU, Sala das Sessões, em 28 de junho de 2022.
WALTON ALENCAR RODRIGUES 
Relator